臺灣臺北地方法院民事判決　　　　　　 100年度訴字第1056號
原　　　告　孫金陵
訴訟代理人　黃進祥律師
　　　　　　江順雄律師
　　　　　　黃建雄律師
被　　　告　龍巖股份有限公司
法定代理人　李世聰
訴訟代理人　周威良律師
　　　　　　張本皓律師
　　　　　　許瑞君
上列當事人間請求回復原狀等事件，本院於中華民國100 年12月
7日言詞辯論終結，判決如下：
    主  文
被告應給付原告新臺幣壹佰壹拾萬陸仟玖佰捌拾肆元，及自民
國九十九年十二月二十二日起至清償日止，按週年利率百分之五
計算之利息。
原告其餘之訴駁回。
訴訟費用由被告負擔百分之四十七，餘由原告負擔。
本判決原告勝訴部分，於原告以新臺幣拾柒萬玖仟元為被告供
擔保後，得假執行，但被告如以新臺幣壹佰壹拾萬陸仟玖佰捌
拾肆元為原告預供擔保，得免為假執行。
原告其餘假執行之聲請駁回。
    事實及理由
壹、程序事項
一、本件原告原起訴之被告為龍巖人本服務股份有限公司（下稱
    龍巖人本公司），而龍巖人本公司於民國99年10月12日經
    股東會決議與大漢建設股份有限公司（下稱大漢公司）合併
    ，龍巖人本公司為消滅公司，大漢公司為存續公司，並於10
    0 年1 月26日經行政院金融監督管理委員會核准此合併案，
    嗣大漢公司再更名為「龍巖股份有限公司」（下稱龍巖公司
    ），並於100 年3 月18日經經濟部核准登記等情，有卷附行
    政院金融監督管理委員會100 年1 月26日金管證發字第1000
    001274號函、大漢公司與龍巖人本公司股東會會議記錄、歷
    次股份有限公司變更登記表可憑（見本院卷第55頁至74頁）
    。從而，原龍巖人本公司之權利義務關係，即由合併後存續
    並更名之「龍巖公司」依公司法第75條規定概括承受，是本
    件經龍巖公司聲明為龍巖人本公司承受訴訟，自應准許。
二、按訴狀送達後，原告不得將原訴變更或追加，但基礎事實同
    一者，不在此限，民事訴訟法第255 條第1 項第2 款定有明
    文。本件原告原依民法第259 條第1 款、第2 款條起訴主張
    被告於解除契約後應負回復原狀義務，嗣於本院100 年5 月
    3 日言詞辯論期日當庭表示追加主張被告依系爭契約所收取
    之違約金過高，應將違約金酌減至零後，依民法不當得利法
    律關係請求被告返還原告先前已繳納之款項，而請求本院就
    解除契約後回復原狀與不當得利之法律關係，擇一為原告有
    利之判決，核屬訴之變更追加，惟請求之基礎事實均為同一
    之契約關係，揆諸前開規定，於法並無不合，亦應准許。
貳、實體事項
一、原告主張：原告於89年間與龍巖建設開發股份有限公司（後
    更名為龍巖人本公司）簽訂契約編號分別為H026656 、H026
    677 、H026694 之3 份購買「白沙灣安樂園真龍殿骨灰室永
    久使用權」（下稱骨灰室永久使用權）之分期付款買賣契約
    書（以下以「系爭3 份分期付款契約」併稱此3 份契約，若
    分別指稱各該契約則逕稱其編號），以及另1 份編號為F030
    411 之購買骨灰室永久使用權之銀行貸款買賣契約書（下稱
    系爭貸款買賣契約），原告依約給付新臺幣（下同）242 萬
    7,336 元，嗣因原告未繼續繳款，經被告於91年9 月13日以
    「超過一年以上未繳款」為由解除上開4 份契約，並沒收全
    部已繳款項作為違約金，惟依民法第259 條第1 款、第2款
    規定，契約解除後，當事人雙方互負回復原狀之義務，本件
    契約既經被告解除，被告自應將原告已繳納之款項返還原告
    ；退步言之，本件買賣契約中約定違約金為原告所繳本金總
    價款50% 之範圍內，請求鈞院依民法第252 條規定，平衡兩
    造利益而酌減違約金，蓋本件雙方於訂約時，被告係定型化
    契約之制定者，經濟能力強大，原告僅能片面決定是否接受
    契約，毫無能力與被告針對該定型化契約內容議約，經濟實
    力遠低於被告，且本件被告係以預售靈骨塔位使用權之方式
    出售予原告，亦即被告等同係以原告等購買人所分期繳納之
    價金興建靈骨塔，復以被告之營業淨利率高達2 至3 成，且
    無銷貨退回情形，足見被告係將不願繼續繳款的投資買受人
    所繳價款全數沒收後，再將該塔位使用權另行出售，等於一
    個塔位可賣二次以上，即被告在原告違約時，可另將該塔位
    使用權出售他人藉此獲利，此種契約約定條款，顯不符合公
    平交易原則，被告不僅未因原告違約受有損害，且可藉此不
    公平條款牟取額外利益，反觀原告則會因先前所繳價款遭全
    數沒收而受損甚鉅，故該違約金之約定，顯有過高而失公平
    ，爰請求鈞院將違約金核減至零元，依民法第259 條第1 款
    、第2 款解除契約後回復原狀之法律關係，及依民法第252
    條規定將違約金核減至零元後之不當得利法律關係，擇一為
    原告有利之判決，命被告返還原告已繳納之前揭價金，而提
    起本訴等語，並聲明：（一）被告應給付原告242 萬7,336
    元，及自起訴狀繕本送達之翌日起至清償日止，按週年利率
    5% 計 算之利息；（二）願供擔保，請准宣告假執行。
二、被告則以：原告與被告於89年間分別簽訂系爭3 份分期付款
    契約及系爭貸款買賣契約，惟原告分別自91年5 月30日、91
    年4 月30日、91年2 月28日、91年7 月14日起即未繼續繳款
    ，被告依約通知其繳款，原告仍未繳納，被告乃依約行使解
    除契約之權利，同時於系爭3 份分期付款契約部分，因原告
    已繳本金，皆未超過各該契約總價之50% ，故依據系爭3 份
    分期付款契約第5 條第4 項之違約金約定，將原告所繳本金
    於各該契約總價款50% 之範圍內及已繳之利息共計179 萬4,
    584 元沒收，至於系爭貸款買賣契約部分，則係依該契約第
    6 條第1 項約定，收回原告塔位永久使用權利，並代原告償
    付銀行貸款55萬6,081 元，此部分係依據該契約之代償約定
    ，並無違約金之問題，又系爭3 份分期付款契約之違約金約
    定，係屬損害賠償總額預定性違約金，並無民法第252 條有
    關違約金過高酌減規定之適用，且縱認有其適用，依據系爭
    3 份分期付款契約第1 條，即揭「本件契約於簽訂前，業經
    甲方（即原告）詳細審閱，並已向乙方（即被告）銷售人員
    洽詢，以確信契約內容均符合誠信原則」，原告並「得於契
    約簽訂日起七日內解除本件契約」，足見本件違約金約定為
    兩造訂約時已權衡自己履約之意願、經濟能力、對方違約時
    自己所受損害之程度等主、客觀因素，本諸自由意識及平等
    地位自主決定，是原告應就主張系爭違約金額過高而顯失公
    平負舉證責任，而非於事後違約時，任意指摘原約定之違約
    金額過高而要求核減，將其不履行契約之不利益歸由被告承
    擔，對被告顯失公平，而參諸被告營業淨利率至多不過23.
    35% ，營業成本加費用超過營業收入淨額之75% ，且於利息
    作為違約金之部分，係被告考量該等契約分期款，已發業務
    人員佣金之損失所定，本件被告對系爭3 份分期付款契約，
    已分別支付8 萬6,088 元、10萬2,200 元、30萬8,448 元之
    佣金，衡諸原告分別繳納之7 萬5,958 元、7 萬2,516 元、
    30萬9, 976元利息，亦無違約金過高之情形等語為辯，並聲
    明：（一）原告之訴駁回；（二）如受不利判決，願供擔保
    請准宣告免予假執行。
三、查兩造於89年間分別簽訂有系爭3 份分期付款契約及系爭貸
    款買賣契約，購買之標的均為骨灰室之永久使用權，系爭3
    份分期付款契約之總價以及原告已繳頭期款、本金、利息及
    總額分別如附表一所示，系爭貸款買賣契約之總價、申貸總
    額、原告已繳之自備款及包含貸款本息之總額、被告代償貸
    款金額則如附表二所示；又系爭3 份分期付款契約均於契約
    第5 條約定，原告繳納總價20% 之自備款後，其餘款項必須
    按年利率12% ，分期繳納本金及利息，並均於第5 條第4項
    約定有：「原告逾期繳款之日起2 個月內之期間，經被告通
    知催繳，仍未按約履行繳款義務者，自2 個月期滿視同原告
    違約，原告所繳本金於總價50% 範圍內及已繳之利息，悉數
    作為賠償被告之違約金」；系爭貸款買賣契約則於第6 條約
    定有：「原告若於貸款償還期間違反本契約規定，致使買賣
    契約解除，原告違反與銀行授信合約同時，視同放棄永久使
    用權狀權益，由被告代為清償原告對銀行所剩之債務，永久
    使用權狀由被告無條件收回。買賣總價扣除被告代償金額之
    數，在逾總價50% 之部分，原告得請求被告返還。」而原告
    就上開4 份契約，於分別繳納如附表一、二所示之已繳總額
    後，即未繼續繳款，經被告於91年9 月13日以原告未繼續按
    期繳款超過一年以上為由解除該4 份契約，已生解除效力，
    被告則將附表一、二原告已繳總額共計242 萬7,336 元沒收
    ，其中附表一原告已繳本金均未逾各該契約總價之50% ，此
    總額共計179 萬4,584 元之部分，被告係以各該契約第5 條
    第4 項之損害賠償預定性違約金約定，作為原告違約金而予
    以沒收，而系爭貸款買賣契約買賣總價扣除被告代償貸款金
    額55萬6,081 元亦未逾該契約總價50% 等情，為兩造所不爭
    執，並有該4 份契約書影本各1 份（本院卷第80至83頁）、
    系爭3 份分期付款契約之原告還款明細各1 份（本院卷第11
    8至120 頁）等件附卷可稽，自堪信為真正。
四、至原告主張被告既解除系爭4 份契約，依民法第259 條第1
    款、第2 款規定即應將原告已繳納之242 萬7,336 元返還原
    告，且該242 萬7,336 元之違約金約定過高，應予酌減至零
    等語，則為被告所否認，並以前詞置辯。是本件之爭點厥為
    ：（一）本件被告沒收附表一原告已繳總額共計179 萬4,58
    4 元之損害賠償預定性違約金，是否有民法第252 條規定之
    適用？若有，是否有違約金過高情形？（二）本件被告沒收
    附表二原告已繳總額共計63萬2,752 元部分，是否為違約金
    之約定？若是，是否有違約金過高情形而有民法第252 條規
    定之適用？茲分述如下：
（一）本件被告沒收附表一原告已繳總額共計179 萬4,584 元之
      損害賠償預定性違約金，是否有民法第252 條規定之適用
      ？若有，是否有違約金過高情形？
1.按約定之違約金額過高者，法院得減至相當之數額，民法第25
  2 條定有明文，違約金是否相當，應依一般客觀事實、社會經
  濟狀況及當事人所受損害情形，及就債務人若能如期履行債務
  時，債權人所得享受之一切利益，以為衡量之標準，倘違約金
  係屬損害賠償總額預定之性質者，尤應衡酌債權人實際上所受
  之積極損害及消極損害，以決定其約定之違約金是否過高。若
  所約定之額數，與實際損害顯相懸殊者，法院自得酌予核減，
  並不因懲罰性違約金或賠償額預定性違約金而異（最高法院70
  年度台上字第3796號、71年度台上字第2223號、82年度台上字
  第2529號、85年度台上字第1041號、86年度台上字第285 號、
  88年度台上字第1968號判決意旨可供參照）。是本件被告沒收
  附表一原告已繳總額共計179 萬4,584 元，雖係損害賠償預定
  性違約金，亦仍應有民法第252 條規定之適用，先予敘明。
2.經查，系爭3 份分期付款契約買賣標的為骨灰室之永久使用權
  ，而非骨灰室本身之產權，依契約約定係由原告繳納總價20%
  之自備款後，其餘款項則由原告按年利率12% ，分期繳納本金
  及利息，業如前述，而依系爭3 份分期付款契約第6 條約定，
  原告須繳清各該總價後，始得取得各該骨灰室之永久使用權狀
  ，而取得各該骨灰室之永久使用權，此有前揭系爭3 份分期付
  款契約影本可佐，而本件原告係因逾期繳納各該分期款項，而
  由被告解除契約，是原告就各該骨灰室均未曾有使用，且於被
  告解除契約後，原告對於各該骨灰室亦無何權利得以主張，被
  告得將各該骨灰室之使用權（或產權）再自由販售、處分以獲
  利。復觀諸原告聲請本院向財政部臺北市國稅局函調被告89年
  度至94年度申報及核定之營利事業所得稅資料，本件解約時即
  被告公司製作之營利事業所得稅結算申報書所附之91年度損益
  表顯示，被告並無申報有任何銷貨退回或折讓之情形，該年度
  資產負債表之備抵存貨跌價損失亦同樣申報為零，且該局核定
  亦確無銷貨退回或折讓之情形，乃至92年度至94年度之損益表
  及資產負債表亦為相同情形，此有該局中華民國100 年8 月19
  日財北國稅資字第1000238106號函所附被告91年度至94年度營
  利事業所得稅結算申報之資產負債表、損益表、該局結算申報
  核定及更正核定通知書之損益表等件在卷可稽（見本院卷第12
  7 至145 頁），足見被告因系爭3 份分期付款契約之解約，除
  包含其所稱已支付佣金（詳見後述）在內之銷售費用外，被告
  實無其他因原告已就各該骨灰室有所使用、或被告解約後無從
  再行販售獲利、或販售時有所跌價之所受損害或所失利益可言
  ，故被告依上開各年度核定損益表計算之營業淨利率，主張占
  營業收入淨額75 %之營業成本與營業費用，均為因本件違約所
  受之損害，尚難採信。依上，本件被告因系爭3 份分期付款契
  約之解約，其所受之積極損害（所受損害）及消極損害（所失
  利益），實僅為包含其所稱已支付佣金在內之已支付銷售費用
  矣。
3.就此已支付銷售費用，被告雖提出安侯建業會計師事務所會計
  師說明書，主張銷售費用率為33.4% 等語，惟觀諸上開說明書
  內容，其所指銷售費用係包含銷售佣金、廣告費、勞務費及印
  刷費等（見本院卷第121 頁），除佣金部分得分別特定為系爭
  3 份分期付款契約所支付，其餘廣告費、勞務費及印刷費部分
  ，則可能係被告就所有骨灰室之銷售，統一製作或發包廣告及
  相關宣傳印刷品而支付，實難遽認確得特定為系爭3 份分期付
  款契約銷售所支付，故被告主張包含上開廣告費、勞務費及印
  刷費部分在內之銷售費用亦為因本件解約所生之損害，尚難採
  信。而就銷售佣金方面，被告主張就系爭3 份分期付款契約分
  別支出有8 萬6,088 元、10萬2,200 元、30萬8,448 元之佣金
  ，提出有被告公司電腦銷售系統之佣金計算程式為證（見本院
  卷被證10），經核上開金額與各該契約總價之比例，與上開國
  稅局核定之損益表中佣金支出與營業收入總額之比例尚屬相當
  ，堪予採信。故本件被告因系爭3 份分期付款契約解約所生之
  損害，應僅為上開各佣金支出金額，而其依各該契約違約金約
  定所沒收之金額（即附表一之原告已繳總額），卻各高達35萬
  元、34萬9,104 元、109 萬5,480 元，顯有過高情事。再以，
  觀諸本件解約時即上開被告91年度之核定損益表，其該年度扣
  除營業費用、損失及成本後之營業淨利占營業收入淨額（因被
  告未有銷貨退回或折讓，故營業收入淨額即營業收入總額）之
  營業淨利率僅為17.04%，而核算系爭3 份分期付款契約「原告
  已繳總額」扣除各該契約所支出佣金後之金額（即附表一「原
  告已繳總額扣除支出佣金之金額」所示）占各該契約總價之比
  例竟分別高達53.21%、38% 、36.74%，顯示：扣除被告因系爭
  3 份分期付款契約解約所受之各該佣金損害後，被告因系爭3
  份分期付款契約解約而收取違約金所得之利益，竟較諸若原告
  依約履行而得獲有之利益，多出1 倍之餘，亦徵上開違約金之
  約定顯非相當。
4.綜上，本院審酌原告僅為一般消費者、被告則為以販售系爭骨
  灰室永久使用權為業之企業經營者，於訂約時兩造顯有契約不
  對等之情事，及被告因系爭3 份分期付款契約解約所生之實際
  損害額，與作為損害賠償總額預定性質之系爭違約金金額相較
  ，顯相懸殊，且被告因系爭解約收取違約金所得之利益，較諸
  原告依約履行而得獲有之利益竟為高，以及兩造社會經濟狀況
  等一切情形，認定系爭3 份分期付款契約之上開違約金確有過
  高情事，應依民法第252 條之規定，予以分別酌減為各該契約
  總價之20% 為當（即附表一「酌減後之違約金金額」所示）。
（二）本件被告沒收附表二原告已繳總額共計63萬2,752 元部分
      ，是否為違約金之約定？若是，是否有違約金過高情形而
      有民法第252 條規定之適用？
1.按解釋當事人之契約，應於文義上及論理上詳為推求，不得拘
  泥字面，致失當時立約之真意（最高法院19年上字第58號判例
  意旨參照）。
2.經查，兩造間系爭貸款買賣契約於第6 條係約定：「原告若於
  貸款償還期間違反本契約規定，致使買賣契約解除，原告違反
  與銀行授信合約同時，視同放棄永久使用權狀權益，由被告代
  為清償原告對銀行所剩之債務，永久使用權狀由被告無條件收
  回。買賣總價扣除被告代償金額之數，在逾總價50% 之部分，
  原告得請求被告返還。」此條文除有被告收回原告永久使用權
  狀權益而被告代償原告銀行貸款之約定外，亦同時約定有「買
  賣總價扣除被告代償金額之數，在逾總價50% 之部分，原告得
  請求被告返還」，其中固無「違約金」之文字，惟其約定文義
  實與上開3 份分期付款契約第5 條第4 項約定：「原告所繳本
  金於總價50% 範圍內及已繳之利息，悉數作為賠償被告之違約
  金」相似，兩者不僅就核定金額之計算方式類似，且後者所謂
  「悉數作為賠償被告之違約金」實即前者所謂「原告得請求返
  還」之一體兩面，故推求上開貸款買賣契約第6 條約定之文義
  與論理，應認兩造當時立約之真意，除就貸款代償事項有所約
  定外，亦同時以上開條文作為兩造違約金之約定，而兩造既未
  將之特別約定為懲罰性違約金，且參諸其與上開3 份分期付款
  契約之違約金約定內容類似，故亦應屬損害賠償預定性違約金
  之性質，即附表二所示被告沒收原告已繳總額63萬2,752 元之
  部分，亦為損害賠償預定性違約金。
3.次查，被告因系爭貸款買賣契約解約後，依據上開第6 條約定
  而代償貸款55萬6,081 元一節，業如前述，則此自為被告因此
  解約所受之損害，又衡諸被告先前因此契約而可能支出之佣金
  等費用，與系爭63萬2,752 元違約金金額相較，尚屬相當，是
  此部分難認有違約金過高而應依民法第252條規定酌減之情事。
五、綜上所述，本件被告解約後沒收附表一原告已繳總額共計17
    9 萬4,584 元以及附表二原告已繳總額共計63萬2,752 元，
    均係損害賠償預定性違約金，附表一部分有違約金過高情事
    ，應予分別酌減為附表一「酌減後之違約金金額」所示之金
    額，而附表二部分則無違約金過高之情形，是被告沒收原告
    附表一已繳總額179 萬4,584 元扣除上開「酌減後之違約金
    金額」後之113 萬6,984 元之部分，自有無法律上原因而受
    領之不當得利，從而，原告依民法第252 條規定核減至零元
    後之不當得利法律關係，請求被告給付113 萬6,984 元，及
    自起訴狀繕本送達翌日即99年12月22日起至清償日止，按週
    年利率5%計算之利息，為有理由，應予准許，逾此範圍之請
    求，為無理由，應予駁回。至原告另依民法第259 條第1 款
    、第2 款解除契約後回復原狀之法律關係，請求被告返還原
    告已繳納之前揭價金，係以單一聲明，請求法院與民法第25
    2 條規定將違約金核減至零元後之不當得利法律關係，擇一
    為原告有利之判決，係屬訴之重疊合併，惟前者所據以請求
    之基礎，亦為本件違約金是否有應酌減之情事，本院既已依
    民法第252 條規定就此為審酌而為上開認定，則原告另依民
    法第259 條第1 款、第2 款解除契約後回復原狀之法律關係
    請求返還價金之部分，縱經審酌，其金額無從為更有利於原
    告之判斷，此部分自無須再加以論究。
六、兩造陳明願供擔保，聲請宣告假執行及免為假執行，經核原
    告勝訴部分，合於法律規定，爰分別酌定相當之擔保金額宣
    告之；原告其餘假執行之聲請，因訴之駁回而失所依據，應
    予駁回。
七、本件事證已臻明確，兩造其餘攻擊防禦方法及本院未經援用
    之證據，經審酌後，核與本件結論不生影響，爰不一一贅述
    ，附此敘明。
八、訴訟費用負擔之依據：民事訴訟法第79條。
中    華    民    國  100     年    12    月    21    日
                  民事第五庭  審判長法  官    薛中興
                                    法  官    賴秀蘭
                                    法  官    林伊倫
以上正本係照原本作成。
如對本判決上訴，須於判決送達後20日內向本院提出上訴狀。如
委任律師提起上訴者，應一併繳納上訴審裁判費。
中    華    民    國   100    年    12    月    21    日
                                    書記官    陳怡君
附表一：
┌────┬───────┬──────┬──────┬──────┬─────────┬─────────┬─────────┐
│契約編號│總價          │原告已繳本金│原告已繳利息│頭期款      │原告已繳總額（即：│原告已繳總額扣除支│酌減後之違約金金額│
│        │              │            │            │            │本金、利息、頭期款│出佣金之金額      │                  │
│        │              │            │            │            │之合計）          │                  │                  │
├────┼───────┼──────┼──────┼──────┼─────────┼─────────┼─────────┤
│H206656 │49萬6,000 元  │17萬4,842元 │7萬5,958元  │9 萬9,200 元│35萬元            │26萬3,912元       │9 萬9,200 元      │
├────┼───────┼──────┼──────┼──────┼─────────┼─────────┼─────────┤
│H026677 │65萬元        │14萬6,588元 │7萬2,516元  │13萬元      │34萬9,104元       │24萬6,904元       │13萬元            │
├────┼───────┼──────┼──────┼──────┼─────────┼─────────┼─────────┤
│H206694 │214 萬2,000 元│35萬7,104元 │30萬9,976元 │42萬8,400元 │109 萬5,480 元    │78萬7,032元       │42萬8,400元       │
└────┴───────┴──────┴──────┴──────┴─────────┴─────────┴─────────┘
附表二：
┌────┬───────┬──────┬──────┬────────┬────────┐
│契約編號│總價          │申貸總額    │自備款      │原告已繳總額（含│被告代償貸款金額│
│        │              │            │            │自備款及已繳貸款│                │
│        │              │            │            │本息）          │                │
├────┼───────┼──────┼──────┼────────┼────────┤
│F030411 │100 萬8,000 元│80萬6,400 元│20萬1,600 元│63萬2,752 元    │55萬6,081元     │
└────┴───────┴──────┴──────┴────────┴────────┘